臺灣臺北地方法院刑事判決　　　　　　100年度交易字第153號
公　訴　人　臺灣臺北地方法院檢察署檢察官
被　　　告　潘聰慶
上列被告因業務過失傷害案件，經檢察官提起公訴（100年度調
偵字第216號），本院判決如下：
    主  文
潘聰慶無罪。
    理  由
一、公訴意旨略以：被告潘聰慶係以駕駛營業小客車（即計程車
    ）載客為業，為從事駕駛業務之人，其於民國99年7月31日
    上午4時53分許，駕駛車牌號碼682-LE號營業小客車，沿臺
    北市○○區○○路2段由南往北方向駛，行經該路段與光復
    南路之交岔路口欲左轉時，本應注意汽車行駛至交岔路口時
    ，轉彎車應讓直行車先行，且行經無號誌之交岔路口，均應
    減速慢行，作隨時停車之準備，且依當時狀況天候為晴、夜
    間有照明，路面狀況乾燥、無缺陷並舖設柏油路面，並無不
    能注意之情事，詎潘聰慶竟疏未注意讓直行車先行，適有林
    逸恆騎乘車牌號碼786- BFD號重型機車並搭載乘客張嘉雯，
    沿基隆路由北往南方向行駛至前揭之交岔路口，亦疏未注意
    行經無號誌路口應減速慢行，潘聰慶因閃煞不及，其所駕駛
    營業小客車之左前車頭遂與林逸恆騎乘機車之前車頭發生擦
    撞，林逸恆、張嘉雯因而人車倒地，林逸恆受有上肢、下肢
    多處挫傷等傷害；張嘉雯受有脛骨與腓骨骨幹之開放性骨折
    之傷害。潘聰慶等到臺北市政府警察局交通大隊警員前往肇
    事現場瞭解案情時，在場並當場承認為肇事人。因認被告涉
    犯刑法第284條第2項前段業務過失傷害罪嫌等語。
二、按犯罪事實應依證據認定之，無證據不得認定犯罪事實，又
    不能證明被告犯罪者，應諭知無罪之判決，刑事訴訟法第
    154條第2項、第301條第1項分別定有明文。又認定犯罪事實
    所憑之證據，雖不以直接證據為限，間接證據亦包括在內，
    然而無論直接證據或間接證據，其為訴訟上之證明，須於通
    常一般之人均不致有所懷疑，而得確信其為真實之程度者，
    始得據為有罪之認定，倘其證明尚未達到此一程度，而有合
    理之懷疑存在而無從使事實審法院得有罪之確信時，即應由
    法院為諭知被告無罪之判決，最高法院著有76年臺上字第
    4986號判例可資參照。
三、證據能力
  (一)按被告以外之人於審判外之言詞或書面陳述，除法律有規定
    者外，不得作為證據，刑事訴訟法第159條第1項訂有明文。
    證人林逸恆、張嘉雯、詹錦龍於接受警員詢問時所為之陳述
    ，為被告以外之人於審判外之言詞陳述，依刑事訴訟法第15
    9條第1項之規定，前述陳述原則上不具證據能力；惟於本院
    100年6月14日、同年7月19日審理時，已基於證人地位、經
    合法具結並在賦予被告對質詰問機會之情形下為證述，其證
    述之內容，與其在警詢中之陳述大致相符，則其於審判外之
    上開陳述，即因其在本件審理時到庭作證，而取得證據能力
    。
  (二)按被告以外之人於偵查中向檢察官所為之陳述，除顯有不可
    信之情況者外，得為證據，刑事訴訟法第159條之1第2項定
    有明文。查證人林逸恆、張嘉雯以證人身分證述，係在偵查
    中向檢察官所為之陳述，經具結擔保其信憑性，並無顯不可
    信之情況，且於本院100年6月14日、同年7月19日審理時，
    已基於證人地位、經合法具結、並在賦予被告對質詰問機會
    之情形下為證述，應得為證據。
  (三)按被告以外之人於審判外之言詞或書面陳述，除法律有規定
    者外，不得作為證據；又被告以外之人於審判外之陳述，雖
    不符合同法第159條之1至第159條之4之規定，但經當事人於
    審判程序同意作為證據，法院審酌該言詞陳述或書面陳述作
    成時之情況，認為適當者，亦得為證據。當事人、代理人或
    辯護人於法院調查證據時，知有第159條第1項不得為證據之
    情形，而未於言詞辯論終結前聲明異議者，視為有前項之同
    意。刑事訴訟法第159條第1項及第159條之5分別定有明文。
    本案當事人就下述其餘證據方法之證據能力，於言詞辯論終
    結前均同意作為證據，而經本院審酌各該證據方法之作成時
    ，並無其他不法之情狀，均適宜為本案之證據，依刑事訴訟
    法第159條之5之規定，有證據能力。
四、公訴人認被告犯刑法第284條第2項之業務過失傷害罪，無非
    係以被告之供述、證人即告訴人林逸恆、張嘉雯之證述、臺
    北市政府警察局交通大隊道路交通事故現場圖、談話紀錄表
    、調查報告表(一)、(二)、初步分析研判表各1份、現場照片10
    張、告訴人林逸恆、張嘉雯之臺北醫學大學附設醫院診斷證
    明書2紙、臺北市車輛行車事故鑑定委員會鑑定意見書為主
    要論據。
五、訊據被告固然坦承於前揭時地與林逸恆駕駛之786-BFD號重
    型機車發生車禍之事時之事實，惟堅詞否認有何業務過失傷
    害之犯行，辯稱：我當時是依照義交的指示左轉，亦有依照
    義交之指示停車，是林逸恆車速過快才會撞上來等語。經查
    ：
  (一)被告係營業小客車司機，於99年7月31日凌晨4時53分許，駕
    駛車牌號碼682-LE號營業用小客車，沿臺北市○○區○○路
    2段由南往北方向行駛，途經該路段與光復南路之交岔口，
    左轉光復南路時，與沿基隆路由北往南方向直行之告訴人林
    逸恆所騎乘之車牌號碼786-BFD號重型機車發生碰撞，致告
    訴人林逸恆及所搭載之張嘉雯人車倒地，林逸恆並受有上肢
    、下肢多處挫傷等傷害、張嘉雯受有脛骨與腓骨骨幹之開放
    性骨折之傷害之事實，業據告訴人林逸恆、張嘉雯於警詢、
    偵訊及本院審理中指述明確（見99年度偵字第23027號偵查
    卷第9至11頁、第14至16頁、第41頁、第51頁、本院卷第39
    至46頁），並有臺北市政府警察局交通大隊道路交通事故現
    場圖、談話紀錄表、調查報告表(一)、(二)、現場照片10張、告
    訴人林逸恆、張嘉雯之臺北醫學大學附設醫院診斷證明書2
    紙在卷可稽（見前揭偵查卷第12、17、23至34頁）。
  (二)按汽車行駛至交岔路口，其行進、轉彎，應遵守燈光號誌或
    交通指揮人員之指揮，遇有交通指揮人員指揮與燈光號誌並
    用時，以交通指揮人員之指揮為準，道路道路交通安全規則
    第102條第1款定有明文。又按駕駛人駕駛車輛或行人在道路
    上，應遵守道路交通標誌、標線、號誌之指示、警告、禁制
    規定，並服從執行交通勤務之警察或依法令執行指揮交通及
    交通稽查任務人員之指揮，道路交通管理處罰條例第4條第1
    項定有明文。義交雖非屬道路交通管理處罰條例第1項所稱
    之「交通勤務警察」或「依法令執行稽查任務人員」，然應
    屬道路交通管理處罰條例第4條第1項所指「依法令執行指揮
    交通人員」。本件事故位置係交岔路口，當時該路口因路平
    專案之因素交通號誌損壞，路口號誌故障無顯示，無號誌，
    現場係由道路交通指揮人員即義交詹錦龍等人指揮交通，此
    經證人詹錦龍於警詢、偵查中證述明確，並有道路交通事故
    現場圖、調查報告表(一)、詹錦龍之交通事故談話紀錄表附卷
    可參（見前揭偵查卷第23、26、27頁），核與被告供稱當時
    道路施工，號誌都沒有亮，是義交在管制交通等語相符，堪
    信為真實。
  (三)告訴人即證人林逸恆雖於本院審理時證稱：當時我們行駛基
    隆路要往福和橋的方向，看到前面道路施工，有改調撥車道
    ，看到計程車的時候，計程車沒有打方向燈，我是認為它是
    要直接轉到調撥車道，我就繼續行駛，後來就撞上了。我看
    到計程車沒有打方向燈，我以為計程車要直行，結果計程車
    就左轉，就撞到了。我機車行駛在最右邊的車道，時速大約
    30至40公里左右。被告車輛左轉時我有看到，但是我沒有看
    到被告的車有打方向燈，我以為被告的車要直接直行道道調
    撥車道。被告車子減速慢下來停在路口1秒，又重新起步加
    速左轉。我不知道被告車子為什麼在路口減速慢下來，但是
    我那時候距離被告的車輛已經蠻近了，大概是2至3輛車車身
    的的距離。當時車流不多，時間是清晨4至5點的時候，時速
    只有30至40公里，我還來不及剎車，被告的車輛就已經撞過
    來了。我沒有超速，我當時是打二檔到三檔，三檔最多可以
    騎乘到60公里，再上去我沒有試過，我的機車是五檔的車等
    語（見本院卷第39頁背面至第42頁、第63頁），而指稱係遭
    被告車輛突然左轉而撞擊。
  (四)依證人即現場指揮之義交詹錦龍於警詢時證稱：當時有一部
    車號682-LE號計程車準備由南往北行駛，突然又往西左轉，
    未打方向燈，因為我不清楚該車的動向，無法指揮，正當該
    車行駛到路口中心時才打左轉方向燈，此時北向南發現一部
    速度很快的重機迎面而來，該重機就與欲路口中心正在左轉
    的計程車發生碰撞而肇事，我看到計程車正在行駛時，因為
    同時重機正快速地行駛，我就指揮計程車由南往西的計程車
    停止前進，但該車正停在路中心待轉，往南的重機就閃避不
    急就直接撞上停在路口的計程車等語（見前揭偵查卷第26頁
    ）；於本院審理時證稱：車禍發生是在基隆路與光復南路，
    我是擔任義交，當時基隆路是在做路平專案，基隆路上有作
    調撥車道，就是基隆路往信義區方面有施工，把往永和方向
    的車道調撥出來作為調撥車道使用。車禍發生是清晨四、五
    點，我看到被告車輛要左轉，是要往光復南路的方向左轉，
    當初我以為被告車輛要由南往北行駛，因為車道封掉而且有
    調撥車道，被告的車子在那邊猶豫不知道要左轉。後來對向
    沒有來車，前面的義交指揮被告車輛左轉，有揮動指揮棒，
    當時我在比較後面，是靠近機車過來的方向，我是在路口指
    揮交通。我沒有擋住對向來車，因為那時候又沒有車子。被
    告的車左轉到光復南路後，在車禍發生之前，我有對被告揮
    手，因為重型機車蠻快的，聲音很大聲，重型機車的速度應
    該有70至80公里跑不掉，我趕快要被告停住，因為機車速度
    很快，有點距離，我就把手舉起來示意要擋住被告的車輛，
    當時被告有把車子停住，隔了幾秒鐘，還是與機車發生碰撞
    ，撞到瞬間我沒有看到，我是聽到碰撞的聲音，抬頭起來看
    就看到機車跟那個人飛出去了等語（見本院卷第59頁背面至
    62 頁背面），及卷附之道路交通事故調查報告表(一)顯示，
    本件事故發生地點速限為50公里，此有該調查報告表在卷可
    稽（見前揭偵查卷第27頁），復參酌被告於本院審理時供稱
    ：我有打方向燈，一開始我是停在那邊打方向燈，第一個義
    交指揮我走，當時路口只有我一輛車，我慢慢的轉，再看一
    下，機車就衝過來了，詹錦龍示意要我停車，我就馬上把車
    子停住，結果機車還是閃避不及撞到我。我是聽從指揮人員
    指揮交通，當時他以右手舉起來，左手拿著指揮棒指揮，當
    時雙向只有一輛車過來，道路轉彎到一半，機車衝過來，我
    也知道要停下來讓他過，機車車速很快，若是我硬要過去傷
    亡會很嚴重，我是停下來讓機車過，林逸恆的機車很快，閃
    避不及撞到我等語（見本院卷第42頁背面、第62頁背面、第
    65 頁）。顯見本件案發當時事故現場因路平專案基隆路、
    光復南路口南往北方向道路封閉，以北往南方向之道路作為
    調撥車道，並有兩位義交人員於現場指揮交通，被告當時雖
    猶豫於基隆路口直行與否，於欲左轉彎至光復南路時，被告
    雖未打左方向燈，惟被告遵從現場指揮之義交人員駕駛計程
    車由基隆路左轉彎至光復南路口後，打左方向燈，因義交人
    員詹錦龍突然發現告訴人林逸恆所駕駛之重型機車超速行駛
    ，乃指揮被告將所駕駛之計程車暫停於該路口，以禮讓告訴
    人林逸恆所駕駛之直行車先行，惟因林逸恆駕駛之重型機車
    因超速而閃避不及與計程車擦撞。是被告辯稱按照義交人員
    的指示左轉並有停車等語，應屬可採。證人即告訴人林逸恆
    雖證稱係因被告未打方向燈突然左轉，致閃避不及而撞擊，
    伊機車時速僅約30至40公里，並無超速，惟此與證人詹錦龍
    證稱被告之計程車左轉時有打方向燈，告訴人之機車時速至
    少70至80公里等情，有所不符。且本件車禍發生時間為夜間
    4 時許，告訴人行駛之基隆路車輛不多，此據其證述在卷，
    則於車流量低、交通並非壅塞之情形下，告訴人復為直行車
    輛而無轉彎之準備，豈有可能僅以未滿時速40公里之速度行
    駛？又告訴人自承並未剎車即與被告車輛撞擊，然其若係以
    低於40公里之速度行駛，應能即時反應並採取剎車舉動，詎
    竟未有任何剎車而直接碰撞，實與常情不合，亦堪認告訴人
    有未注意車前狀況之疏失。再斟酌證人詹錦龍為現場指揮之
    義交，與被告及告訴人並無任何親屬關係，亦無其他恩怨嫌
    隙，在未存有任何利害關係，並依法具結擔負偽證罪責之情
    形下，仍為前開證述，且其警詢及偵訊之陳述與審理中之證
    述均始終一致，復與客觀事證較為相符，自屬可信，堪認告
    訴人確有嚴重超速且疏未注意車前狀況之情形，並因而閃避
    不及，而撞及依義交指揮暫停路口之被告所駕車輛。告訴人
    證稱其駕駛機車時速僅未滿40公里云云，依上開說明，並非
    可採。
  (五)按汽車駕駛人對於防止危險發生之相關交通法令規定，業已
    遵守，並盡相當之注意義務，以防止危險發生，始可信賴他
    人亦能遵守交通規則並盡同等注意義務，若因此而發生交通
    事故，方得以信賴原則為免除過失責任（最高法院84年度台
    上字第5360號判例意旨參照）。又所謂信賴原則，指行為人
    在社會生活中，於從事某種具有危險性之特定行為時，如無
    特別情事，在可信賴被害者或其他第三人亦會相互配合，謹
    慎採取適當行動，以避免發生危險之適當場合，倘因被害者
    或其他第三人之不適當行動，而發生事故造成損害之結果時
    ，該行為人不負過失責任（最高法院88年度台上字第1852號
    判決意旨可參）。本案既無證據證明被告有何未遵守依法令
    執行指揮交通之義交人員之指示行進及未注意車前狀況之違
    規行為，則被告應可信賴參與交通行為之告訴人林逸恆，亦
    將同時為必要之注意，相互為遵守交通秩序之適當行為，而
    無考慮告訴人林逸恆將會有違反交通規則之不當行為之義務
    ，是以，即使被告左轉至上開路口中央時，有聽見基隆路北
    往南方向傳來很大的機車引擎聲音，接著見告訴人之機車疾
    駛前來，但已無從閃避，致告訴人所騎乘之上開機車撞上伊
    所駕駛之前揭車輛，並使告訴人受有上揭之傷害，惟本案既
    無證據證明被告有何違規行為，揆諸前開關於信賴原則之說
    明，仍難課以被告過失之責。
  (六)至於公訴人雖以臺北市車輛行車事故鑑定委員會鑑定意見書
    為據，認本件車禍肇事主因為被告轉彎車未禮讓直行車先行
    ，而告訴人行經無號誌路口未減速慢行為肇事次因等語，有
    上開委員會鑑定意見函在卷可查（見100年度調偵字第216號
    偵查卷）。惟本院依調查證據結果，認定本件車禍之發生乃
    告訴人超速及未注意車前狀況所致，其對本件車禍應負完全
    之過失責任，上開鑑定意見，未充分審酌全案跡證，其逕認
    本件車禍之肇事主因乃係因被告轉彎車未禮讓直行車先行云
    云，自與卷證不符，亦與本院認定之事實不同，不足憑採，
    其鑑定意見尚無從拘束本院，附此說明。
六、綜上所述，公訴人所舉證據尚不足以證明被告有何業務過失
    傷害犯行，此外，復查無其他積極證據足認被告有公訴人所
    指之上述犯行，自不能證明被告犯罪，揆諸前揭說明，自應
    諭知被告無罪之判決。
據上論斷，應依刑事訴訟法第301條第1項，判決如主文。
本案經檢察官郭郁到庭執行職務。
中    華    民    國   100    年    8     月    5     日
                  刑事第七庭    審判長法  官  林庚棟
                                      法  官  林勇如
                                      法  官  章曉文
以上正本證明與原本無異。
如不服本判決應於收受送達後10日內向本院提出上訴書狀，並應
敘述具體理由；其未敘述上訴理由者，應於上訴期間屆滿後20日
內向本院補提理由書（均須按他造當事人之人數附繕）「切勿逕
送上級法院」。
                                      書記官  林義盛
中    華    民    國   100    年    8     月    5     日